【裁判字號】    99,上訴,1254
【裁判日期】    991110
【裁判案由】    偽造有價證券
【裁判全文】
臺灣高等法院臺中分院刑事判決        99年度上訴字第1254號
上  訴  人  臺灣臺中地方法院檢察署檢察官
被      告  丙○○
選任辯護人  鄭晃奇律師
上列上訴人因被告偽造有價證券案件，不服臺灣臺中地方法院99
年度訴字第425號，中華民國99年5月14日第一審判決（起訴案號
：臺灣臺中地方法院檢察署99年度偵字第703 號），提起上訴，
本院判決如下：
    主  文
上訴駁回。
    理  由
一、起訴及公訴人補充論告意旨略以：本件被告丙○○因告訴人
    甲○○之前夫吳利昶之慫恿推薦，買受國朕科技股份有限公
    司（下稱國朕公司）股票，而衍生投資債務糾紛，被告丙○
    ○曾於民國九十六年間以吳利昶及告訴人甲○○為被告，向
    臺灣臺中地方法院檢察署（下稱臺中地檢署）提起詐欺告訴
    ，並在該案偵查中庭提只有吳利昶之簽名蓋印，由吳利昶所
    簽發之票號N0000000號、N0000000號本票各一紙（下稱系爭
    本票）以為憑據。後該詐欺案件經臺中地檢署檢察官認甲○
    ○部分詐欺犯罪嫌疑不足，而以該署九十六年度偵字第五三
    ０三號對本件告訴人甲○○為不起訴處分確定（下稱前詐欺
    案件）。詎被告丙○○因此心有不甘，明知系爭本票俱僅為
    吳利昶所簽立，與告訴人甲○○毫無干係，即告訴人甲○○
    並未為系爭本票之發票人，竟仍基於偽造印文、偽造有價證
    券之犯意，於九十八年一月二十日前某日，在不詳地點，以
    不詳之方式，於系爭本票之「發票人」欄位下，均偽造告訴
    人甲○○之印文「甲○○」，以表示告訴人甲○○與吳利昶
    共負系爭本票之發票人責任之意思，而偽造告訴人甲○○為
    發票部分之系爭本票之有價證券。後被告丙○○復持系爭本
    票向臺灣高雄地方法院（下稱高雄地院），以告訴人甲○○
    與吳利昶為共同發票人聲請本票准予強制執行之裁定，高雄
    地院嗣於九十八年一月二十一日核發九十八年度司票字第六
    八七號裁定，准許得以系爭本票對吳利昶與本件告訴人甲○
    ○為強制執行（下稱前本票裁定聲請），告訴人甲○○後因
    察覺有異，遂提起確認本票債權不存在訴訟，始進而查悉上
    情；因認被告丙○○所為涉有刑法第二百零一條第一項之偽
    造有價證券罪嫌（起訴意旨雖認被告丙○○所為係涉犯變造
    有價證券罪嫌云云；然本件係未經告訴人甲○○之授權，擅
    自於系爭本票發票人欄上偽造「甲○○」之印文，此係在本
    票上創設告訴人甲○○簽發票據之部分，而令其共同負擔發
    票人責任，並非就既存之有價證券內容擅自作更改，故系爭
    本票有關發票人欄之「甲○○」印文之告訴人甲○○發票部
    分顯係為「偽造」，而非僅單純竄改真實票據之部分內容所
    為之「變造」；惟此已經公訴檢察官於原審九十九年四月二
    十八日審理時論告予以更正外，並檢具論告書為說明，詳見
    原審卷第203頁、第235頁）等語。
二、按犯罪事實應依證據認定之，無證據不得認定犯罪事實；又
    不能證明被告犯罪者，應諭知無罪之判決，刑事訴訟法第一
    百五十四條第二項、第三百零一條第一項分別定有明文。另
    事實之認定，應憑證據，如未能發現相當證據，或證據不足
    以證明，自不能以推測或擬制之方法，以為裁判基礎；又所
    謂認定犯罪事實之證據，係指足以認定被告確有犯罪行為之
    積極證據而言，而認定犯罪事實所憑之證據，雖不以直接證
    據為限，間接證據亦包括在內，然而無論直接或間接證據，
    其為訴訟上之證明，須於通常一般人均不致有所懷疑，而得
    確信其為真實之程度，始得據之為有罪之認定，倘其證明尚
    未達到此一程度，而有合理懷疑存在時，事實審復已就其心
    證上理由予以闡述，敘明其如何無從為有罪之確信，因而為
    無罪之判決，尚不得任意指為違法，亦有最高法院二十九年
    上字第三一０五號、四十年台上字第八六號、七十六年台上
    字第四九八六號判例要旨可供參酌。
三、公訴人認被告丙○○涉犯刑法偽造有價證券罪嫌，無非係以
    上開事實，業據告訴人甲○○指述歷歷，且被告丙○○在前
    詐欺案件偵查中，已提出系爭本票為證，該時系爭本票之發
    票人欄下方均僅有吳利昶簽名並蓋用印章為票據之發票人，
    並無本件告訴人甲○○為發票人之「甲○○」印文；俟被告
    丙○○為前本票裁定聲請時，其所檢附之系爭本票發票人欄
    內，竟同時具有吳利昶與本件告訴人甲○○之印文，被告丙
    ○○且因此於前本票裁定聲請時將告訴人甲○○同列為相對
    人，對之聲請本票准予強制執行之裁定，顯見系爭本票上發
    票人欄內關於「甲○○」印文，確係因告訴人甲○○在前詐
    欺案件中，經檢察官以罪嫌不足為不起訴處分確定，被告丙
    ○○因而心有未甘，乃於事後擅自偽刻印章蓋用而偽造告訴
    人甲○○亦為本票發票人之有價證券，企使告訴人甲○○亦
    需連帶負擔發票人責任，被告丙○○之投資損失亦可獲得彌
    補等為其主要論據。訊據被告丙○○固坦陳其在由吳利昶手
    中取得系爭本票時，其發票人欄上原俱無本件告訴人甲○○
    為發票人之「甲○○」印文，但嗣後以其名義所提出之前本
    票裁定聲請，經告訴人甲○○依法提出民事確認本票債權不
    存在訴訟，其在訴訟中領受由法官所發回之系爭本票正本，
    竟赫然發現系爭本票上均多出告訴人甲○○為發票人之「甲
    ○○」印文，是系爭本票上發票人欄內關於「甲○○」為發
    票人之印文部分應確實屬偽造無訛；惟堅詞否認有何公訴人
    所指之行使與偽造有價證券犯嫌，辯稱：伊在前詐欺案件於
    九十六年五月十日開完偵查庭後，在庭外與陪同該案另一名
    證人林振東到庭之葉信義結識，因伊購買吳利昶所遊說推薦
    之國朕公司股票而投資受損之情形恰與林振東類似，時為林
    振東妻舅之葉信義乃向伊自稱在會計法律聯合事務所工作，
    可以循法律途徑向吳利昶、甲○○求償，以彌補伊投資購買
    國朕公司股票之損失。伊因本身相關法律知識不足，且不諳
    求償管道，為取回買受國朕公司股票之投資皆付諸流水所蒙
    受之損害，乃依循葉信義之指示，將系爭本票均交予葉信義
    ，伊在交出系爭本票予葉信義之當時，其上並無甲○○為發
    票人之印文。其後葉信義之配偶林子齡即多次以電話與伊聯
    繫，並向伊表示要以聯合訴訟之方式，向吳利昶與甲○○夫
    婦追索，且要求伊分擔相關訴訟費用新臺幣（下同）二萬餘
    元，因當時伊手頭上並不寬裕，所以只在九十六年九月五日
    匯款一萬元至林子齡指定之帳戶內。之後因伊對吳利昶、甲
    ○○所提出之詐欺訴訟案件，甲○○前已經檢察官為不起訴
    處分，吳利昶雖經以詐欺罪提起公訴，但林子齡有向伊表示
    吳利昶名下之財產均已由其他債務人聲請假扣押，伊覺得已
    無求償之希望，所以就未再持續關注此事。後來一直到九十
    八年四月間，葉信義乃輾轉透過伊友人，且亦有投資國朕公
    司股票之朱峰寬與伊取得聯繫，告知伊需到臺中的法院出庭
    ，而且該庭對伊等國朕公司投資者之求償而言十分重要，能
    否取得賠償，就看這一役訴訟之結果，葉信義並於庭前教導
    伊於開庭時該如何對法官為陳述，伊到此時才依稀明瞭該訴
    訟是因葉信義先以伊名義對甲○○為前本票裁定聲請，甲○
    ○始以系爭本票上發票人欄「甲○○」之印文係屬偽造，而
    依法對伊提起確認本票債權不存在訴訟。伊雖將系爭本票交
    予葉信義，但始終不知道葉信義要以伊名義對甲○○、吳利
    昶提起前本票裁定聲請，亦不知何以嗣後系爭本票上會出現
    「甲○○」之印文，該印文並非伊所偽造，伊強烈懷疑應是
    葉信義所為，是檢察官對伊有偽造有價證券犯行之指訴應有
    誤會等語。
四、經查：
  (一)本件被告丙○○前因吳利昶之遊說慫恿，陸續交付三百萬元
    之款項予吳利昶（其中部分款項且匯入本件告訴人甲○○所
    申請設立之臺灣銀行、國泰世華商業銀行帳戶內），以購買
    國朕公司之股票，後因被告丙○○遲未順利取得國朕公司之
    股票，經向吳利昶查詢，吳利昶均置之不理，且避不見面，
    被告丙○○乃憤而對吳利昶及本件告訴人甲○○提出詐欺告
    訴（即上述前詐欺案件），被告丙○○於前詐欺案件偵查中
    曾提出其匯款予吳利昶及本件告訴人甲○○之相關資料與系
    爭本票為稽證，當時所庭提之系爭本票發票人欄均僅有吳利
    昶之署名與印文，即本件告訴人甲○○並未同列為系爭本票
    之發票人。之後，以被告丙○○之名義為聲請人，並由證人
    林子齡為送達代收人兼代理人，而向吳利昶與告訴人甲○○
    所提出之前本票裁定聲請，原係於九十七年九月二十六日具
    狀向臺灣臺南地方法院（下稱臺南地院）提出，臺南地院以
    九十七年度司票字第三七五五號受理後，因系爭支票上並未
    記載付款地，但所載明之發票地為「高雄市○○區○○路七
    三號四樓」，故臺南地院乃以無管轄權為由，於九十七年十
    月六日以民事裁定將該本票裁定聲請事件移轉至高雄地院；
    後高雄地院以九十七年度司票字第一一七八四號繫屬後，乃
    依聲請狀所記明之地址「高雄市苓雅區○○○路二號九樓之
    五」，暨送達代收人即本件證人林子齡為對象，送達民事裁
    定，要求名義聲請人即被告丙○○需補正吳利昶與本件告訴
    人甲○○最新之戶籍謄本與系爭本票正本；嗣因系爭本票之
    正本逾期未獲補正，高雄地院即依非訟事件法施行細則第十
    三條之規定，以聲請不合程式及要件為由，在九十七年十二
    月三十日以民事裁定將該本票裁定聲請予以駁回。其後，以
    本件被告丙○○為聲請人名義所提出，證人林子齡亦同列為
    送達代收人與代理人，並檢附系爭本票正本，而亦以吳利昶
    及本件告訴人甲○○為相對人之民事本票裁定聲請狀，復於
    九十八年一月二十日經遞交予高雄地院，高雄地院以九十八
    年度司票字第六八七號受理後，即因系爭支票正本票據形式
    要件均屬完備，乃於九十八年一月二十一日裁定准許得對簽
    發系爭本票之相對人即吳利昶與本件告訴人甲○○為強制執
    行。本件告訴人甲○○於收受此本票准許強制執行之裁定送
    達後，因主張本票上關於其發票部分之「甲○○」印文係屬
    偽造，乃依非訟事件法第一百九十五條第一項之規定，以本
    件被告丙○○為民事訴訟之對造，向高雄地院具狀提起確認
    本票債權不存在之訴。高雄地院以九十八年度雄簡字第八七
    四號繫屬後，經該案之原告即本件告訴人甲○○提出被告丙
    ○○之戶籍謄本後，法院始查知被告丙○○之戶籍地係設在
    「臺中市○○區○○路一段八之五號七樓」，並非原本票裁
    定聲請狀所載之「高雄市苓雅區○○○路二號九樓之五」，
    高雄地院旋以無管轄權為由，將該確認本票債權不存在訴訟
    事件移轉由臺灣臺中地方法院臺中簡易庭以九十八年度中簡
    字第一五二一號予以受理，經臺灣臺中地方法院通知二造到
    庭為言詞辯論後，以「被告丙○○另案對甲○○、吳利昶提
    出詐欺告訴，於九十六年三月二十二日檢察事務官詢問時，
    被告丙○○庭呈閱後正本發還，影本附卷之系爭本票，均僅
    有吳利昶之簽名及蓋章，原告並未簽名或蓋章，此有原告聲
    請調閱之臺灣臺中地方法院檢察署九十六年度偵字第五三０
    三號偵查卷所附之系爭本票影本在卷可稽（見該卷第22頁詢
    問筆錄及第24頁、第26頁本票影本）。原告主張系爭本票非
    其所簽發，係遭他人所偽造等情，自堪信為真實」為由，判
    處該案原告即本件告訴人甲○○勝訴，即認定系爭本票上發
    票人欄內關於告訴人甲○○之「甲○○」印文確屬偽造，確
    認被告丙○○對告訴人甲○○部分就關於系爭本票之本票債
    權並不存在等情，業據本件告訴人甲○○於偵查中具狀及到
    庭指陳甚詳（見他字第5911號卷第1頁至第3頁、第66頁），
    且此等爭訟歷程及系爭本票上關於告訴人甲○○之發票行為
    係由他人偽以其名義所偽造等節，復為被告丙○○所不加爭
    執，並有系爭本票原本存卷，暨經原審依職權調取上開臺南
    地院九十七年度司票字第三七五五號、高雄地院九十七年度
    四票字第一一七八四號、九十八年度司票字第六八七號、九
    十八年度雄簡字第八七四號、臺中地院臺中簡易庭九十八年
    度中簡字第一五二一號確認本票債權不存在訴訟與臺中地檢
    署九十六年度偵字第五三０三號前詐欺案件等案卷核閱屬實
    ，堪認告訴人甲○○所指述系爭本票上關於其發票部分係屬
    偽造一節，應屬真實。從而，本件被告丙○○是否涉犯公訴
    人所指之偽造及行使有價證券罪嫌之關鍵及本院應予審究之
    重點厥為：以偽刻之印章在系爭本票上蓋用「甲○○」印文
    ，而偽為此部分發票行為之偽造有價證券罪行者，是否確係
    被告丙○○本人？有無可能係他人所為，嗣並以被告丙○○
    名義提出本票裁定聲請而行使之？若係他人所為，被告丙○
    ○對此是否知情？與該行為人有無犯意聯絡或行為之分擔，
    而需共負其刑責？
  (二)查本件被告丙○○所辯其於九十六年五月十日前詐欺案件開
    完偵查庭後，即在庭外適遇陪同亦有經吳利昶之遊說而購買
    國朕公司股票，且為前詐欺案件證人之林振東前來開庭之本
    件證人葉信義，證人葉信義旋主動與被告丙○○接觸，並聲
    稱得為其採取相關法律之求償動作，且要求被告丙○○將系
    爭本票交付。後直至九十七年九月間，始由證人葉信義以被
    告丙○○之名義，檢附系爭支票影本具狀向法院提出前本票
    裁定之聲請等情，已為證人葉信義到庭證述時所俱不爭執（
    見原審卷第137頁至第138頁），堪認被告丙○○關此部分之
    辯詞，應屬可信。是系爭本票經被告丙○○於前詐欺案件偵
    查中庭呈予臺中地檢署檢察官核閱發還後，確繼而由被告丙
    ○○轉交付予證人葉信義收受，並在證人葉信義管領持有該
    等本票之期間內，以被告丙○○之名義提出前本票裁定之聲
    請無訛。而被告丙○○將系爭本票交予證人葉信義時，系爭
    本票上之發票人欄內是否即有表示告訴人甲○○同為發票人
    之「甲○○」印文？暨被告丙○○委託證人葉信義就系爭本
    票代為處理向吳利昶及告訴人甲○○之求償事宜，是否有具
    體討論即係要就系爭本票依票據法規定為本票准予強制執行
    裁定之聲請？被告丙○○與證人葉信義則各執一詞，莫衷一
    是。證人葉信義雖聲稱其收受票據之當時，系爭本票上即已
    存有本件告訴人甲○○為發票人之印文，且其有對被告丙○
    ○言明接受委任即係要代被告丙○○提出本票准予強制執行
    裁定之聲請；但倘若此情為真，且證人葉信義於原審審理時
    到庭作證時，亦曾一再重複證稱：受吳利昶遊說慫恿而購買
    國朕公司股票之眾多被害人中，雖有多人持有吳利昶所簽發
    之本票，但唯獨丙○○所持有之本票，另有多出「甲○○」
    之印文。故伊受託代為處理求償事宜時，因當時已知吳利昶
    潛逃國外，且有脫產之作為，若單獨對吳利昶求償應無效果
    ，是伊於接受委任之當時即有告知丙○○倘能因系爭本票上
    有「甲○○」之印文，而能對應共負發票人責任之甲○○順
    利取償，是否能將甲○○償付之所得分配予其他購買國朕公
    司股票投資之受害人，此部分提議後來也有得到丙○○之認
    可同意云云（見原審卷第139頁至第143頁反面），是就系爭
    本票上發票人欄內有「甲○○」印文一事，必當已為證人葉
    信義於收取系爭本票時所特別留心注意，並引為眾多買受國
    朕公司股票之投資者得以獲取賠償，彌補損失之「利器」，
    則其在九十六年五、六月間取得系爭本票後，至少就系爭本
    票中已然屆期之到期日為九十五年十二月三十一日，面額六
    十五萬元，票號N0000000號之本票，理應會在自被告丙○○
    處受取後，迅即向法院提出本票准予強制執行之聲請，俾能
    儘速受償，以防止因告訴人甲○○另有如吳利昶般之脫產，
    甚或潛逃之動作，而妨礙包含被告丙○○在內之眾多國朕公
    司股票投資者之求償權益；然證人葉信義卻捨此而不為，以
    本票裁定聲請如此單純而毫無繁雜手續可言之法律非訟事件
    （僅需檢附本票正本，依通常格式撰狀，載明聲請准予強制
    執行之意旨，旋即遞送法院即可，根本無須證人葉信義所一
    再證陳之被告丙○○匯款予吳利昶或告訴人甲○○之相關資
    料），其竟在自被告丙○○處授受系爭本票後逾一年有餘，
    遲至九十七年九月二十六日，始以被告丙○○之名義遞狀向
    臺南地院為前本票裁定之聲請，其間之轉折為何？其收受系
    爭本票時其上是否即有「甲○○」為發票人之印文？暨證人
    葉信義是否確如其所聲稱之於受任之當時即具體言明要以被
    告丙○○名義為本票裁定聲請之提出？在在均不免啟人疑竇
    。且觀被告丙○○前於告訴吳利昶詐欺一案九十六年三月二
    十二日偵查時，已庭呈只有吳利昶簽名蓋印之系爭本票為證
    ，豈會於同案九十六年五月十日偵訊後，於系爭本票上擅加
    告訴人之印文後，再行交付他人。另證人葉信義自陳係於「
    澤地萃會計法律聯合事務所」工作，有相當受託為客戶處理
    法律非訟相關案件之豐富經驗，依一般委託法律事務處理之
    實務，當會要求委任人需簽具委託書，並以明文字句詳載授
    權處理之範圍，俾免日後滋生代理權限之爭議。然依證人葉
    信義於本件所庭提之委任契約書（見原審卷第154頁），姑
    不論被告丙○○業已堅詞否認此委任契約書係由其所簽發，
    而證人葉信義在經原審詳究相關當事人筆跡之筆勢、勾稽、
    轉折等運筆特徵，並當庭提出質疑後，始一改初始極力隱蔽
    之態度，供陳該委任契約書上以原子筆書立之字跡確係由其
    本人所繕寫（見原審卷第191頁），證人葉信義原先何以蓄
    意隱瞞此等情節，刻意營造被告丙○○有簽立該委任契約書
    而為充分授權之假象，其動機已令人存疑外，且觀諸該委任
    契約書上之委辦事由欄，竟未為任何填載，全然無法遽認被
    告丙○○有如證人葉信義所言具體授權予證人葉信義，欲代
    為本票裁定聲請之提出，亦堪認此委任契約書係證人葉信義
    於本件臨訟始予以偽造，其以被告丙○○名義所提出之前本
    票裁定之聲請應係未經具體授權而擅自為之。本件證人葉信
    義既始終無法提出被告丙○○所簽寫之委任契約書以實其說
    ，則被告丙○○所委任證人葉信義處理之事項，是否即為本
    票准予強制執行裁定之聲請，有無可能因被告丙○○憑藉其
    有將款項匯予吳利昶及告訴人甲○○收受之客觀事實，其主
    觀上即認得循一般法律訴訟程序對吳利昶及甲○○為求償之
    主張（不當得利？損害賠償？解約後之價金返還請求權？）
    ，而系爭本票僅係提出供作為其於一般訴訟程序上主張之佐
    證即可。若係如此，則被告丙○○既非特定委託證人葉信義
    為本票准予強制執行裁定聲請之提出，其有無於系爭本票上
    蓄意偽造「甲○○」亦同列為本票發票人之印文部分之必要
    ，衡酌即非全然無疑。換言之，就一般之民事訴訟求償程序
    而言，被告丙○○以當時其所擁有之交付款項予吳利昶及告
    訴人甲○○之書面匯款資料，暨僅有吳利昶名義所簽發之系
    爭本票為佐證，已得在訴訟程序中充分為主張（此可從被告
    丙○○在前詐欺案件中，亦僅憑上揭匯款書面資料與庭提只
    有吳利昶簽名蓋章所簽立之系爭本票，即對吳利昶及本件告
    訴人甲○○俱提出詐欺之告訴，亦得明證）；但只有在本票
    准予強制執行裁定之聲請中，若欲對告訴人甲○○為求償，
    系爭本票上發票人欄內有無「甲○○」之印文而得令其共負
    發票人責任一事，方有其重要性。是本件若係證人葉信義擅
    作主張，以被告丙○○之名義遞狀聲請本票准予強制執行，
    憑此當得斷定於系爭本票上偽蓋「甲○○」印文，欲令其負
    擔共同發票人之連帶責任者，當係未經授權擅自提出前本票
    裁定聲請之證人葉信義，應甚為明確。
  (三)起訴意旨固認本件於系爭本票上偽蓋「甲○○」印文，欲令
    告訴人甲○○連帶負擔發票人責任者即係被告丙○○本人，
    但此情已經被告丙○○始終嚴詞所否認；且證人即被告丙○
    ○之友人，亦為國朕公司股票投資者之朱峰寬與證人葉信義
    已俱於原審審理時到庭證陳被告丙○○於九十六年五、六月
    間，即將系爭本票交付，此後彼此再經短暫之接觸後，即歷
    時一段相當長之時間均失聯不知行蹤為何，直至九十八年年
    初，證人朱峰寬才在證人葉信義之尋求協助下，以電子郵件
    及詢問共同友人之方式，重行與被告丙○○取得聯絡管道，
    並通知被告丙○○在告訴人甲○○所提上揭確認本票債權不
    存在訴訟中，以被告身分出庭答辯等語綦詳（見原審卷第13
    9頁反面、第195頁及其反面）；本件若係被告丙○○為前述
    偽造有價證券之犯行，其用意當在儘速能持系爭本票對告訴
    人甲○○為法律上之求償動作，其中最快速簡捷之方式，即
    係檢附系爭本票提出本票准予強制執行裁定之聲請，則被告
    丙○○於偽造系爭本票上關於「甲○○」發票部分之印文完
    成後，將之交付予證人葉信義欲為本票裁定之聲請，則衡情
    其應會汲營於此而積極追蹤，並督促受其委任之證人葉信義
    之求償進程狀況，如此方不會使其費心所為之偽造系爭本票
    作為流於徒勞，被告丙○○當不至於如證人葉信義、朱峰寬
    所證陳在將系爭本票交予證人葉信義之後，即有一段相當之
    時間失去聯繫，對其所委託證人葉信義之法律求償動作亦放
    任不加聞問其結果，直至九十八年年初，才由證人葉信義輾
    轉透過證人朱峰寬之協助，重行與被告丙○○取得聯繫，被
    告丙○○始得以在前開確認本票債權不存在訴訟中出庭答辯
    。佐以證人葉信義於原審審理時證稱高雄地方法院九十八年
    度雄簡字第八七四號確認本票債權不存在之訴九十八年四月
    一日審理時，確曾以被告名義提出辯論意旨狀一紙（見原審
    卷第140頁），而觀該紙辯論意旨狀理由欄二（見他字第591
    1號卷第43頁背面），已先載明被告因外地工作，無法出庭
    等語，可知證人葉信義原即預期被告無法到庭，且嗣後經證
    人朱峰寬之協助，雙方才又得聯繫，顯見被告與葉信義確實
    已失聯多時，被告如何能知葉信義以其名義對告訴人聲請本
    票裁定。準此，亦難遽認偽造系爭本票上「甲○○」印文之
    發票部分者，即係被告丙○○所為。另證人葉信義固一再指
    稱：伊從丙○○處收取系爭本票時，本票上之發票人欄內即
    有「甲○○」之印文，本件偽造有價證券應係丙○○所為云
    云；惟經本院衡酌勾稽之結果，已然認定本件偽造及行使系
    爭本票偽造告訴人甲○○發票部分者係證人葉信義本人，業
    見前述，是證人葉信義與被告丙○○於本件就法律責任釐清
    之利害關係適屬正相對立面，證人葉信義為隱晦自己犯行，
    並撇清其刑事罪責，於受訊問時虛構收受系爭本票時，其上
    之發票人欄內即俱已存有「甲○○」印文之情節，攀誣本件
    係被告丙○○犯案，當極有可能，否則證人葉信義何以迭在
    其所提出歷次本票裁定聲請之聲請狀與陳報狀上，均蓄意填
    載名義聲請人即本件被告丙○○之送達地址為「高雄市苓雅
    區○○○路二號九樓之五」，且以同一住址之證人林子齡為
    送達代收人，而全無被告丙○○實際住居所或設籍地之記載
    ，致令被告丙○○全然無法知悉證人葉信義已就系爭本票提
    出向法院為本票裁定之聲請，亦無從追縱詳究其聲請之結果
    ，此更增添系爭本票上關於告訴人甲○○之發票部分係由證
    人葉信義偽造之可能性。基此，證人葉信義上揭對被告丙○
    ○之指述，因與其利害相關而恐有不實陳述之虞，自亦不得
    作為被告丙○○不利認定之憑佐。
  (四)末按刑法所謂「共同正犯」，係指二人以上之正犯，相互間
    於主觀上本於犯意之聯絡，並於客觀上為犯罪行為之分擔者
    （實施共同正犯）；或以自己共同犯罪之意思，參與實施犯
    罪構成要件以外之行為；或以自己共同犯罪之意思，事先同
    謀，而由其中一部分人實施犯罪之行為者（共謀共同正犯）
    ，始屬之。本件前開偽造及行使有價證券等犯行，係由證人
    葉信義所為，已經本院認定如前，是本件欲行論斷被告丙○
    ○亦屬偽造及行使有價證券犯罪之共同正犯，則需端視其與
    證人葉信義是否有犯罪之謀議，策劃由證人葉信義於收取系
    爭本票後，先委請不知情之刻印店成年人員盜刻告訴人甲○
    ○之私章，再持以蓋印「甲○○」之印文於發票人欄上，復
    持系爭本票以被告丙○○之名義，對吳利昶及告訴人甲○○
    為本票裁定之聲請，而共同實行偽造及行使有價證券等犯罪
    之構成要件行為。就此，起訴意旨本即未予認定本件係以「
    共同正犯」之形式所為，且被告丙○○自案發初始即未曾供
    稱有與證人葉信義共同倡議要為本件犯行。況證人葉信義若
    確與被告丙○○共同謀議策劃欲為前述犯行，則衡情其當不
    至於有上揭在前本票裁定聲請之過程中，始終未載明被告丙
    ○○之設籍地或住居所資料，蓄意不欲令被告丙○○有絲毫
    知情其提出前本票准予強制執行裁定聲請機會之舉措，是本
    件尚不得以前本票裁定之聲請係由證人葉信義以被告丙○○
    之名義提出一情，即逕行推認被告丙○○必有共同參與證人
    葉信義所為偽造及行使有價證券等犯行；抑或率爾論斷被告
    丙○○定當知情，暨與證人葉信義間犯意聯絡之有無。綜上
    ，本件就此是否有「犯意聯絡」或「行為分擔」之共犯部分
    既仍有合理之可疑，依「罪疑惟輕」之刑事訴訟法則，對葉
    信義與被告丙○○間是否為共同正犯關係，亦應逕對被告丙
    ○○為有利認定之憑斷。至被告丙○○嗣於臺中地院臺中簡
    易庭九十八年中簡字第一五二一號確認本票債權不存在事件
    之爭訟過程中，經證人葉信義透過證人朱峰寬輾轉之通知，
    以民事訴訟被告之身份出庭，且聽從證人葉信義之諭示到庭
    向承審法官主張系爭本票關於「甲○○」發票部分印文之真
    正；因按刑法行使偽造或變造有價證券罪所謂之「行使」，
    係指將偽造或變造之虛偽證券冒充真正之有價證券，並依真
    正證券之通常用法加以使用而言。真正有價證券之通常用法
    ，例如將票據向付款人為承兌之提示、用以支付價金、清償
    債務等。故行為人必須不令他人知悉其為偽造或變造有價證
    券之實情而使用之，方能構成行使之罪；否則，例如明示他
    人為偽券而價賣於人，則不構成行使之罪，至多只能適用收
    集或交付罪處斷（最高法院20年上字第1095號判例要旨參照
    ）。基此，姑且不論被告丙○○係遵從證人葉信義之指示，
    而於訴訟上主張系爭本票之真正，其在主觀上是否全然明晰
    系爭本票上關於告訴人甲○○之發票部分係屬偽造，而有行
    使偽造有價證券之犯意，已有可疑外，此僅於訴訟程序進行
    之過程中，被告基於防禦權而為之主張，是否即得為前述刑
    法「行使」偽造有價證券之要義所涵攝，亦非全無疑義，況
    且，本件起訴意旨中，檢察官就此部分全無一詞提及（公訴
    人於起訴書中所指被告丙○○之行使偽造有價證券犯行，應
    係指檢附系爭本票為前本票裁定之聲請）。
五、綜上所述，公訴人尚不能舉證證明被告丙○○確有其所指之
    偽造及行使偽造有價證券罪之犯嫌，並使本院產生無合理懷
    疑之確切心證。本件前揭於系爭本票上偽造告訴人甲○○發
    票之「甲○○」印文部分，並持以為前本票裁定之聲請者，
    應非被告丙○○，證人葉信義方為偽造並行使系爭本票關於
    告訴人甲○○發票部分之人，乃彰彰明甚。此外，復查無其
    他具體事證足資證明被告丙○○有何公訴人所指之偽造與行
    使偽造有價證券罪等犯嫌，既不能證明被告丙○○犯罪，揆
    諸前開法條規定及判例意旨，本件自應逕對被告丙○○諭知
    無罪之判決。原審以不能證明被告犯罪，因而為其無罪之諭
    知，認事用法均無不當。檢察官上訴意旨略以：(1)查本件被
    告確有於96年5月10日偵查庭訊後，與證人葉信義商討如何
    追討其對於吳利昶及甲○○債權一事，均為被告與證人葉信
    義所坦認，又證人葉信義之事務所助理林子齡多次以電話聯
    繫，並向其表示要將本票送去裁定，而被告則表明現在沒有
    多餘的錢可以處理，因此僅先支付1萬元之費用等情，均為
    被告於準備程序時供述甚明，另被告亦於偵訊時表示「葉先
    生」係要將本票送法院裁定（詳見偵卷第73頁），從而，本
    件被告既然知悉證人葉信義欲以本票裁定之方式為其追索債
    權，並且已支付部分費用，足認被告與證人葉信義間本票裁
    定聲請之委任契約實已成立，證人葉信義並有依約為被告聲
    請本票裁定之履行行為，而被告亦已給付部分之報酬，原審
    僅因證人葉信義所提出之不實委任書，即認定雙方並無委任
    關係存在，顯有誤會。(2)本件被告既已委任證人葉信義及林
    子齡等人為其處理本票裁定事宜，當有授權渠等為其送達代
    收人，法院應向該代收人為送達。證人葉信義縱使在被告之
    住居所欄位填載被告實際可得送達之地址，依前揭規定，法
    院仍需向該代收人即林子齡為送達，從而，證人葉信義實無
    必要，亦無可能以此方式隱匿被告之實際住居所或設籍地址
    ，遑論以此方式致令被告全然無法知悉證人葉信義已就系爭
    本票向法院提出本票裁定之聲請。原審以此推論系爭本票係
    由證人葉信義獨自偽造，全然與被告無關，容有誤會。(3)本
    件被告持偽造之本票委託證人葉信義向法院聲請裁定，復於
    該案庭訊時，當庭向法院表示該本票係屬真正，被告之行使
    偽造有價證券行為之獨立性極為薄弱，且均屬侵害同一社會
    法益，而行使權利之對象均為法院，二行為間顯然難以強行
    分開，從而，本件被告於庭訊時表明該等本票為真正之行使
    偽造有價證券行為，實為其以偽造本票向法院提出聲請裁定
    之行使偽造有價證券行為之接續行為，核為包括之一罪。原
    審就此認定並非起訴效力所及之範圍，實有漏未判決而與法
    有違。(4)本件證人葉信義僅係為被告處理與吳利昶及甲○○
    間債權債務關係之受任人，並非當事人，且證人葉信義與丙
    ○○間並沒有約定受償之後，如何分配金額一事，亦為被告
    所自承，就此而言，縱使本件被告因偽造系爭之告訴人簽發
    本票之印文，並於系爭本票上用印而獲得清償，證人葉信義
    並無相關之利害關係，毫無偽造該印文之動機可言，豈有甘
    冒偽造有價證券刑責之必要？再者，本件如認係證人葉信義
    為偽造有價證券之行為，倘若是由證人葉信義擅自決定偽造
    告訴人簽發本票之印文行為，而未與被告事前共謀，則被告
    在確認本票債權不存在之訴訟前均未知悉有偽造之印鑑，若
    被告在法院庭訊時表示該印文係偽造，則證人葉信義之偽造
    有價證券犯行即會立即東窗事發，而無法收拾，就此而論，
    顯然證人葉信義在提出系爭本票裁定聲請時，既已肯定被告
    於確認本票債權不存在之民事訴訟中，將會向法院陳述該印
    文係真正一事，始無虞大膽提出該本票裁定聲請，足認本件
    被告與證人葉信義間有偽造有價證券之行為分擔及犯意聯絡
    ，俱為偽造有價證券之共同正犯。末查，本件被告是利用證
    人葉信義先前所為偽造有價證券之行為，就此部分，其主觀
    上亦明知且不違反其本意，然仍於確認本票債權不存在之訴
    訟中，逕向鈞院民事庭表示該印文屬於真正，就此而言，被
    告利用證人葉信義先前所為之偽造行為，而實現其債權獲得
    實現之可能，並完成偽造有價證券之犯行，被告因此亦應承
    受此部分犯行。綜上所述，本件無論是被告先前既與共犯葉
    信義有犯意聯絡，而向法院聲請本票裁定，抑或是於確認本
    票債權不存在之訴訟案件中始知悉，均應擔負偽造有價證券
    之行為，並無解於該當偽造有價證券罪等語，而指摘原判決
    不當。惟查：(1)被告丙○○固有委託證人葉信義代為催討債
    權一事，然本件實無法證明被告丙○○曾委任證人葉信義併
    對告訴人提出本票裁定之聲請，已詳述如前。(2)證人葉信義
    迭次在其所提出之本票裁定聲請之聲請狀與陳報狀上，雖係
    以被告丙○○為聲請名義人，然卻將送達地址登載為「高雄
    市苓雅區○○○路二號九樓之五」，即證人葉信義工作之事
    務所所在，且以同一住址之證人林子齡為送達代收人，全無
    被告丙○○實際住居所或設籍地之記載，被告丙○○若確有
    委託證人葉信義對告訴人提出本票裁定之聲請，按理，被告
    當急欲知悉裁定結果，何以證人葉信義卻捨此而不為，用意
    可疑；況且，如上所述，被告丙○○於交付係爭本票後，即
    與證人葉信義失聯甚久，證人葉信義於此情狀下，仍對告訴
    人提出本票裁定之聲請，亦與一般委任之關係有異。(3)又查
    ，如前所述，本件參酌相關跡證，堪認系爭本票上告訴人之
    印文，應係證人葉信義所偽造，縱然被告丙○○其後於臺中
    地方法院確認本票債權不存在之訴訟中，遵從證人葉信義之
    指示，而於該訴訟上主張系爭本票之真正，然其行為究與刑
    法「行使」偽造有價證券之要義有別，應僅係基於被告身份
    所為訴訟防禦權之主張。(4)加諸被告丙○○交付系爭本票予
    證人葉信義後雙方即已失聯，則證人葉信義擅以被告丙○○
    名義對告訴人提出本票裁定之聲請，並於取得執行名義後，
    對告訴人財產強制執行，難謂其無偽造之動機。綜上所陳，
    檢察官上訴所指諸情，均核屬依原先卷證資料而為臆測推斷
    之詞，非係積極確切證據可資據為不利被告之認定，原審已
    就證據取捨之理由詳予論述，公訴人所舉之證據，既尚有合
    理之懷疑存在，而未達於可確信其真實之程度，則在該合理
    懷疑尚未剔除前，依據上開說明，自難遽為被告有罪之認定
    。從而，檢察官之上訴為無理由，應予駁回。
六、至證人葉信義所涉偽造及行使系爭本票上有關告訴人甲○○
    發票部分之偽造及行使偽造有價證券犯行，暨於原審臨訟前
    擅自僭充被告丙○○之名義，偽製前揭委任契約書，並於原
    審審理時向原審提出主張其有概括授權範圍以行使之行使與
    偽造私文書犯嫌；另證人林子齡既原亦在「澤地萃會計法律
    聯合事務所」擔任法務助理工作，且具名為以被告丙○○名
    義所提出之前本票裁定聲請之代理人及送達代收人，與證人
    葉信義就上述偽造與行使有價證券部分犯嫌是否有犯意聯絡
    與行為分擔，而構成共同正犯，均應由檢察官另行分案詳予
    查證，並為適法之偵處，亦併此敘明之。
據上論斷，應依刑事訴訟法第三百六十八條，判決如主文。
本案經檢察官乙○○到庭執行職務。
中    華    民    國    99    年    11    月    10    日
            刑事第七庭    審判長法  官  林  榮  龍
                                法  官  黃  仁  松
                                法  官  王  義  閔
上列正本證明與原本無異。
如不服本判決應於收受送達後十日內向本院提出上訴書狀，其未
敘述上訴理由者，並得於提起上訴後十日內向本院補提理由書 (
均須按他造當事人之人數附繕本)「切勿逕送上級法院」。
                                書記官  陳  慈  傳
中    華    民    國    99    年    11    月    10    日

司法院資訊處製作；財團法人民間司法改革基金會備份。
